臺灣士林地方法院民事判決　　　　　　　 93年度訴字第777號
原　　　告
即反訴被告　富驊企業股份有限公司
法定代理人　丙○○
訴訟代理人　王振志律師
被　　　告
即反訴原告　威達電股份有限公司
法定代理人　丁○○
訴訟代理人　戊○○
複代理人　　乙○○
　　　　　　己○○
當事人間請求給付買賣價金事件，本院於94年5月23日言詞辯論
終結，判決如下：
    主  文
被告應給付原告新台幣壹佰伍拾捌萬柒仟壹佰柒拾元及自民國九
十三年七月二十七日起至清償日止，按週年利率百分之伍計算之
利息。
原告其餘之本訴駁回。
訴訟費用由被告負擔二分之一，餘由原告負擔。
本判決於原告以新台幣伍拾萬元供擔保後，得假執行。但被告如
於執行標的物拍定、變賣前，以新台幣壹佰伍拾捌萬柒仟壹佰柒
拾元為原告預供擔保，得免為假執行。
其餘原告之假執行聲請駁回。
反訴原告之反訴及假執行之聲請均駁回。
反訴訴訟費用由反訴原告負擔。
    事實及理由
壹、本訴部份
一、原告起訴主張：被告前於民國89年（即2000年）11月7日起
    至91年（即2002年）10月 4日止前後陸續向原告購得４ＵＭ
    ＥＴＡＬ（中文名稱：工業用機箱及儲存器）乙台等相關電
    腦零組件成品，原告除已依約交貨外，並將所購貨品之發票
    交付被告報稅，而被告已自認尚欠原告貨款新台幣（下同）
    3,228,097 元。被告經原告催告多次仍拒不給付，原告依法
    請求被告給付買賣價金3,228,097元，此依一般請求權時效
    即民法第125 條規定，消滅時效應為15年等語。並聲明：(一)
    被告應給付原告3,228,097 元及自起訴狀繕本送達被告之翌
    日起至清償日止依週年利率5%計算之利息。(二)願供擔保請宣
    告得為假執行。
二、被告辯稱：被告固委託原告生產各項工業用電腦機箱零組件
    ，惟產品中尚包括一批模具，該模具係為生產前揭零組件之
    用，並由原告保管中，豈料被告欲取回該模具時，原告卻不
    理會，爰主張同時履行抗辯權，於原告返還模具時，被告才
    同時給付貨款。再者，本件買賣關係應適用民法第127 條第
    8 款規定之2 年短時效，兩造交易日期早於91年7 月19日以
    前者，原告均已不能請求價金等語。並聲明：(一)駁回原告之
    訴。(二)願供擔保請宣告免為假執行。
三、兩造不爭執部分：(一)原告請求之金額新台幣 3,228,097元，
    交易內容如原證一；(二)被告提出委外加工合約書、保管書、
    汐止樟樹灣郵局第396 號存證信函、第412 號存證信函之真
    正。兩造經協商簡化爭點如下：(一)被告主張同時履行抗辯，
    原告應返還模具，被告才同時給付貨款。原告主張被告有先
    給付貨款之義務，且為不同之契約關係，又被告主張不要模
    具。(二)被告主張本件應適用民法第127 條第8款規定之2 年
    短時效，原告認為應該適用15年一般時效。
四、本院得心證之理由：
  (一)被告主張同時履行抗辯權，認應於原告返還模具時，被告始
    同時給付貨款等語。然查，原告主張被告應給付之貨款，係
    根據兩造間之買賣契約關係為請求，依原告提出之原證一細
    目表所示，兩造於89年至91年間前後陸續交易40餘次，每次
    之金額為數百元至數十萬元，應認該買賣契約關係，與被告
    主張由原告保管模具之寄託契約關係，實為不同之契約關係
    ，模具之返還與貨款之給付間，並非居於同時履行之對應關
    係，應認被告有關同時履行抗辯之主張，並不可採。
  (二)被告主張本件應適用民法第127條規定之2年短時效，交易日
    期於91年7 月19日以前者均已不能請求等語。按商人、製造
    人、手工業人所供給之商品及產物之代價請求權，因二年間
    不行使而消滅，有民法第127 條第8 款規定可參。經查，兩
    造間之交易行為，雖於89年6 月30日訂有委外加工合約書，
    然查其內容，無論是被告向原告訂製模具，或嗣由原告以該
    模具製造成品售予被告，法律性質均為買賣關係，所含承攬
    契約色彩甚淡，又原告既為製造人，亦為商人，於本件出售
    其生產之電腦零組件予被告，就該商品或產物之代價（並未
    區別是買賣之價金或承攬之報酬）之請求，自符合前揭民法
    第127 條第8 款之要件，應適用2 年短時效規定。從而，被
    告主張自原告提起本訴之93年7 月20日起回溯2 年，即兩造
    交易日期早於91年7 月19日之前者均已不能請求等語，應屬
    可採，是依原告提出兩造不爭執之原證一明細表所載，原告
    請求之金額扣除前揭罹於時效部分，被告應給付之價金（91
    年8 月2 日至91年10月4 日間共20筆交易）為1,587,170 元
    。
五、綜上，原告依契約關係請求被告給付1,587,170 元及自起訴
    狀繕本送達被告之翌日即93年7 月27日起至清償日止依週年
    利率5%計算之利息部分，為有理由，應予准許，超過部分則
    無理由，應予駁回。又兩造均陳明願供擔保請宣告假執行及
    免為假執行，於原告勝訴部份，爰酌定擔保金額分別宣告之
    ，敗訴部分，假執行之聲請則失所附麗，應予駁回。
貳、反訴部份
一、程序方面：反訴被告主張反訴原告提起本件反訴與本訴不相
    牽連，並認為反訴原告提起本件反訴顯係延滯訴訟，稱兩造
    於訴訟外原已合意由反訴原告給付上開金額貨款及取回系爭
    模具，反訴被告並曾同意如此則上開貨款可不計息，以利本
    案之速結，詎反訴原告嗣又一再拖延履行，經其函催，反訴
    原告竟出爾反爾，反而於本訴進行半年之後才提出本件反訴
    ，反訴原告意圖影響本訴之審結，實甚昭然，應駁回本件反
    訴等語。經查，反訴原告於本訴中原以模具返還之同時履行
    抗辯作為防禦方法，其提起本件反訴以反訴被告返還模具遲
    延為由請求損害賠償，應認仍具牽連關係，又反訴原告業已
    儘速提出證據方法，尚難認有延滯訴訟之意圖，應認反訴原
    告提起本件反訴，尚屬合法。
二、反訴原告起訴主張：反訴被告因前揭兩造之委外加工合約而
    保管反訴原告之生產模具一批，依保管書第5 條記載：「若
    威達電股份有限公司要收回器材時，廠商（即反訴被告）不
    得以任何理由拖延或拒絕」，反訴原告於91年10月以存證信
    函通知反訴被告要收回該模具，反訴被告竟不予理會。再依
    前揭保管書之約定，反訴被告不得以任何理由拖延或拒絕反
    訴原告收回模具之要求，是反訴被告所主張留置權云云，自
    屬非法。查反訴被告既未依反訴原告之通知返還模具，自應
    負給付遲延之責任。又系爭模具器材本為用於生產製造獲利
    之用，卻因反訴被告無理扣住致無法使用，反訴原告只能委
    由第三人鴻本股份有限公司（下稱鴻本公司）另以NCT 方式
    生產相同產品，因此使生產成本大幅增加，致反訴原告共受
    有1,903,043 元之損害。又反訴被告未返還模具，反訴原告
    無法大力擴展市場致停止相關產品之生產，該模具嗣對反訴
    原告已無利益，反訴被告應賠償該模具經折舊後之殘值6,32
    6,932 元。爰請求反訴被告給付前揭金額及遲延利息等語。
    並聲明：(一)反訴被告應給付反訴原告8,229,975 元，及自反
    訴起訴狀繕本送達翌日起至清償日止，按年息5%計算之利息
    。(二)反訴原告願供擔保，請准宣告假執行。
三、反訴被告辯稱：反訴被告並無遲延給付系爭模具，本件反訴
    被告之買賣價金債權，於留置反訴原告系爭模具前，債權均
    已屆期，且催告反訴原告付款，反訴原告亦置之不理，則反
    訴被告得行使留置權以維護己身權益，並非不法。雖反訴原
    告主張依被証2 保管書第5 條記載：「若威達電股份有限公
    司要收回器材時，廠商（即反訴被告）不得以任何理由拖延
    或拒絕」云云，然上開保管書僅係反訴原告片面之制式文書
    ，反訴被告並未同意上開記載內容，反訴被告所以於保管書
    上蓋發票章，即僅有「保管」之意，並未同意放棄法所明定
    之留置權。況反訴被告雖有接到反訴原告之存證信函（91年
    10月份，距所欠貨款已達一年），惟反訴原告因欠債心虛及
    取回模具實際上並無實益（因電子產品汰舊速度恆不超過3
    個月），且系爭模具之取回，依民法第600 條第1 項屬「往
    取債務」，反訴原告當時並未實際派員要求取回模具，反訴
    被告亦無拒絕返還模具，應認反訴被告就模具之返還並無給
    付遲延之事實，更無損害賠償責任可言。再者，反訴原告生
    產成本之增加與反訴被告無關，依反訴原告所提零組件照片
    ，形式上與實質上均無法認定反訴被告與第三人鴻本公司所
    生產製造之零組件相同且功能亦相同，另反訴原告所提零組
    件照片亦非反訴被告所製造之零組件樣式，且依反訴原告所
    提「反訴被告之零組件設計圖共29紙」（姑不論其是否確為
    反訴被告之零組件設計圖），與反訴原告另提之被証22圖樣
    相互比對，不惟樣式多所不同，且尺寸及衡接處之孔數亦有
    差異，其稍有不同，即無從連接組合，是反訴原告既無法舉
    證證明反訴被告與第三人鴻本公司所製造之零組件相同且功
    能相同，則其請求反訴被告賠償其向第三人鴻本公司另外下
    單訂製所增加之成本損害，即屬無據。末查，一般電腦製造
    生產業均悉「模具衝壓生產」與「CNC 衝壓生產」，無論於
    開發時間、開發費用、回收、產品生產時間及加工成本、生
    產型態及所待產之合適產品圴有不同，反訴原告所生產者為
    工業電腦，依其產品少量多樣之特性，自以「CNC 衝壓生產
    」較符合反訴原告之需求，而反訴原告下單之鴻本公司產品
    課課長甲○○亦到庭證稱：「（問：你有無建議被告威達電
    股份有限公司用開模方式製造？）依目前我接到的量，也不
    建議被告用開模方式製造，因為不划算」等語，足證反訴原
    告係因成本過高而不使用系爭模具生產，其所主張增加生產
    成本之損害，即與反訴被告有無返還系爭模具無關，被告所
    提反訴顯無理由，實不足採等語。並聲明：(一)反訴原告之反
    訴駁回。(二)如受不利判決，請准供擔保免為假執行。
三、兩造不爭執部分：除前揭本訴部份外，兩造對於反訴原告與
    鴻本公司交易憑證之形式真正不爭執，對於原告提出交通部
    郵局第356 號存證信函之形式真正，亦不爭執。兩造經協商
    爭點整理如下：(一)反訴原告主張反訴被告應返還模具，並於
    存證信函催告後未返還時業已遲延，反訴被告主張反訴原告
    應前來取回寄託物，並同時清償貨款，並無不返還之意。(二)
    反訴原告主張模具已無返還利益，故請求折舊後之殘值（依
    財政部台灣省國稅局耐用年數表中模具設備項），反訴被告
    主張有發存證信函要反訴原告來取回，模具現已無殘餘價值
    。對反訴原告證物6 否認其計算基礎。(三)反訴原告主張因反
    訴被告不返還模具，致其找鴻本公司生產相同零件，請求反
    訴被告賠償價差。反訴被告主張鴻本公司所生產的東西與兩
    造約定之產品不同，且就成本考量，用模具生產並不划算。
    反訴原告主張模具已經製造，故有成本回收問題，不會無故
    找鴻本公司製造。
四、本院得心證之理由：
  (一)反訴原告主張反訴被告應返還模具，並於存證信函催告後未
    返還時業已遲延等語。按寄託物之返還，於該物應為保管之
    地行之，民法第600 條第1 項定有明文。查兩造間訂定之生
    產暨研發輔助器材外借保管書，性質即為寄託契約，依前揭
    規定，寄託物之返還係屬往取之債，系爭模具既寄託反訴被
    告保管，反訴原告應自行至反訴被告保管之地取回模具，而
    非要求反訴被告送回反訴原告。又反訴被告辯稱其並未拒絕
    返還模具，而是反訴原告未曾前去取回模具乙節，亦為反訴
    原告所不否認，是反訴原告雖以存證信函通知反訴被告應返
    還系爭模具，但反訴原告既未前去反訴被告保管之處取回系
    爭模具，反訴被告亦無將模具送回反訴原告之義務，應認反
    訴被告並無給付遲延可言，亦無須負擔遲延責任。
  (二)反訴被告既無須負擔遲延責任，反訴原告主張因反訴被告遲
    延而應賠償模具之殘值6,326,932元及鴻本公司代為生產之
    差額1,903,043 元部分，自亦欠缺依據，為無理由。又其餘
    爭點對判決結果已不生影響，應無再予審酌之必要，附此敘
    明。
五、是反訴原告依據模具保管契約關係請求反訴被告給付8,229,
    975 元，及自反訴起訴狀繕本送達翌日起至清償日止，按年
    息5%計算之利息，為無理由，應予駁回。其假執行之聲請，
    亦失所附麗，應一併駁回。
參、本件判決基礎已臻明確，兩造其餘之攻擊防禦方法及訴訟資
    料經本院審酌後，核與判決結果不生影響，無逐一論列之必
    要，併此敘明。
肆、據上論結，本件原告之訴，為一部有理由，一部無理由，反
    訴原告之訴，為無理由，依民事訴訟法第78條、第79條、第
    390 條第2 項、第392 條第2項、第3項，判決如主文。
中　　華　　民　　國　　94　　年　　6 　　月　　20　　日
                  民事第一庭  法  官  高愈杰
以上正本證明與原本無異。
如對本判決上訴須於判決送達後20日內向本院提出上訴狀
中　　華　　民　　國　　94　　年　　6 　　月　　22　　日
                              書記官  高楚安
